---
title: "UFMG-BiocRNAseq"
author: "Iza"
date: "2025-01-17"
output: html_document
---

## 📚 Bibliografia sugerida:
Repositório original: [bioc-rnaseq](https://carpentries-incubator.github.io/bioc-rnaseq/)

---

## 1. Introdução ao RNA-seq

### **Perguntas:**
- Quais são as principais escolhas a considerar ao planejar um experimento de RNA-seq?
- Como processar arquivos FASTQ brutos para gerar uma tabela com contagem de leituras por gene e amostra?
- Onde encontrar informações sobre genes anotados para um determinado organismo?
- Quais são as etapas típicas em uma análise de RNA-seq?

### 📌 **Iza:** Isso faremos por meio de slides.
**Perguntas a incluir nos slides:**  
- (Complete com perguntas adicionais conforme necessário)

---

## 2. Onde encontrar e como baixar dados experimentais?

O conjunto de dados está disponível no **Gene Expression Omnibus (GEO)**, sob o número de acesso **GSE96870**.

### 📌 **Iza:** Abrir o GEO, explicar o que é GEO e demonstrar como baixar os dados.
```{r}
download.file(
    url = "https://github.com/carpentries-incubator/bioc-rnaseq/raw/main/episodes/data/GSE96870_counts_cerebellum.csv", 
    destfile = "data/GSE96870_counts_cerebellum.csv"
)
```

## Importando e anotando dados quantificados no R

### **Perguntas:**
- Como importar dados de expressão gênica quantificados em um objeto adequado para análise estatística no R?
- Quais tipos de identificadores gênicos são normalmente utilizados e como ocorre o mapeamento entre eles?

### **Carregar pacotes**
```{r}
suppressPackageStartupMessages({
    library(AnnotationDbi)
    library(org.Mm.eg.db)
    library(hgu95av2.db)
    library(SummarizedExperiment)
})
```

### **Ler os dados de contagem**
```{r}
counts <- read.csv("data/GSE96870_counts_cerebellum.csv", 
                   row.names = 1)
dim(counts)

View(counts)
```

### **Ler as anotações das amostras**
```{r}
coldata <- read.csv("data/GSE96870_coldata_cerebellum.csv",
                    row.names = 1)
dim(coldata)

View(coldata)
```

### **Ler as anotações gênicas**
```{r}
rowranges <- read.delim("data/GSE96870_rowranges.tsv", 
                        sep = "\t", 
                        colClasses = c(ENTREZID = "character"),
                        header = TRUE, 
                        quote = "", 
                        row.names = 5)
dim(rowranges)

table(rowranges$gbkey)
```

---

### **Montar um SummarizedExperiment**
#### 📌 **Iza:** Explique o que é um objeto S4 (não apenas traduza)

Os objetos **S4** são uma estrutura de dados avançada no R usada para representar informações complexas, como aquelas encontradas em análises genômicas. Diferente dos objetos **S3**, que são mais flexíveis, os objetos **S4** possuem uma definição rigorosa de classes e métodos associados.

Um **SummarizedExperiment** é um exemplo de objeto **S4** e serve para armazenar dados de expressão gênica organizados em três componentes principais:
1. **assays** → Contém as matrizes de dados, como a contagem de leituras para cada gene.
2. **rowRanges** → Contém informações sobre os genes, como suas localizações genômicas.
3. **colData** → Contém metadados das amostras, como informações sobre os experimentos.

Esse formato garante que os dados fiquem bem estruturados para análises estatísticas posteriores.
```{r}
all.equal(colnames(counts), rownames(coldata)) # samples
all.equal(rownames(counts), rownames(rowranges)) # genes

tempindex <- match(colnames(counts), rownames(coldata))
coldata <- coldata[tempindex, ]

# Check again:
all.equal(colnames(counts), rownames(coldata)) 
```

### **Verifique tudo antes de montar**
```{r}
# One final check:
stopifnot(rownames(rowranges) == rownames(counts), # features
          rownames(coldata) == colnames(counts)) # samples

se <- SummarizedExperiment(
    assays = list(counts = as.matrix(counts)),
    rowRanges = as(rowranges, "GRanges"),
    colData = coldata
)
```

### **Erros comuns**
```{r}
bad1 <- SummarizedExperiment(
    assays = list(counts = as.matrix(counts)),
    rowRanges = as(rowranges, "GRanges"),
    colData = coldata[1:3,]
)

bad2 <- SummarizedExperiment(
  assays = list(counts = as.matrix(counts)),
  rowRanges = as(rowranges[c(2:nrow(rowranges), 1),], "GRanges"),
  colData = coldata
)
```


### **Acesse os dados**
```{r}
colData(se)
dim(colData(se))
head(rowData(se))
dim(rowData(se))

```

### **Edite as informações de metadados**
```{r}
# Make better sample IDs that show sex, time and mouse ID:

se$Label <- paste(se$sex, se$time, se$mouse, sep = "_")
se$Label

colnames(se) <- se$Label

# Our samples are not in order based on sex and time
se$Group <- paste(se$sex, se$time, sep = "_")
se$Group

se$Group <- factor(se$Group, levels = c("Female_Day0","Male_Day0", 
                                        "Female_Day4","Male_Day4",
                                        "Female_Day8","Male_Day8"))
se <- se[, order(se$Group)]
colData(se)
```

### **Salve seu SE**
```{r}
saveRDS(se, "data/GSE96870_se.rds")
rm(se) # remove the object!
se <- readRDS("data/GSE96870_se.rds")
```

