---
title: "Análise de Expressão Diferencial"
author: "Iza"
date: "2025-01-17"
output: html_document
---

### Bibliografia sugerida:
[Original bioc-rnaseq](https://carpentries-incubator.github.io/bioc-rnaseq/)

## 5. Análise de Expressão Diferencial

### Perguntas:
* Quais são as etapas realizadas em uma análise típica de expressão diferencial?
* Como interpretar a saída do DESeq2?

### Carregar pacotes
```{r}
suppressPackageStartupMessages({
    library(SummarizedExperiment)
    library(DESeq2)
    library(ggplot2)
    library(ExploreModelMatrix)
    library(cowplot)
    library(ComplexHeatmap)
    library(apeglm)
})
```

### Carregar os dados
```{r}
se <- readRDS("data/GSE96870_se.rds")
se <- se[rowSums(assay(se, "counts")) > 5, ]
```

### Criar o conjunto de dados do DESeq2
```{r}
dds <- DESeq2::DESeqDataSet(se, design = ~ sex + time)
```

### Normalização
```{r}
dds <- estimateSizeFactors(dds)
```

### Modelos estatísticos
```{r}
dds <- estimateDispersions(dds)
plotDispEsts(dds)
```

### Testes estatísticos
```{r}
dds <- nbinomWaldTest(dds)
```

### Explorar contrastes específicos
```{r}
resTime <- results(dds, contrast = c("time", "Day8", "Day0"))
summary(resTime)
```

### Filtragem independente e ajuste de log2FC
```{r}
plotMA(resTime)
```

```{r}
resTimeLfc <- lfcShrink(dds, coef = "time_Day8_vs_Day0", res = resTime)
plotMA(resTimeLfc)
```

### Visualizar um conjunto de genes

#### CARLOS: Eles usaram `vsd` e `resTime` (sem shrinkage) para o heatmap, o que não faz muito sentido. Alterei para `dds` e `resTimeLfc` (com shrinkage); no geral, parece semelhante, mas as magnitudes da expressão estão mais acentuadas.
```{r}
# Transformar contagens
# vsd <- vst(dds, blind = TRUE)

# Obter os principais genes diferencialmente expressos
genes <- resTimeLfc[order(resTimeLfc$pvalue), ] |>
  head(10) |>
  rownames()
heatmapData <- assay(dds)[genes, ]

# Escalar contagens para visualização
heatmapData <- t(scale(t(heatmapData)))

# Adicionar anotações
heatmapColAnnot <- data.frame(colData(dds)[, c("time", "sex")])
heatmapColAnnot <- HeatmapAnnotation(df = heatmapColAnnot)

# Gerar heatmap
ComplexHeatmap::Heatmap(heatmapData,
                        top_annotation = heatmapColAnnot,
                        cluster_rows = TRUE, cluster_columns = FALSE)
```

### Salvar resultados
```{r}
temp <- cbind(as.data.frame(rowRanges(se)),
              as.data.frame(resTime))
write.csv(temp, file = "output/Day8vsDay0.csv")
```

### Exploração extra e matrizes de design

#### CARLOS: Quando devemos incluir isso? Como um parêntese antes, no meio da análise de expressão diferencial (durante `DESeqDataSet()`), ou depois (como está agora)? Iza e eu conversamos e achamos que talvez isso devesse ser incluído *depois*, mas mencionado brevemente na parte `DESeqDataSet(se, design = ~ sex + time)`. Talvez deixar isso para depois de um intervalo de café, considerando a complexidade do tema.
```{r}
meta <- read.csv("data/GSE96870_coldata_all.csv", row.names = 1)
meta
table(meta$time, meta$infection)
table(meta$age)
```

### Visualizar o design
```{r}
vd <- VisualizeDesign(sampleData = meta, 
                      designFormula = ~ tissue + time + sex)
vd$cooccurrenceplots
```

### Comparação entre machos e fêmeas
```{r}
meta_noninf_spc <- meta %>% filter(time == "Day0" & tissue == "Spinalcord")
meta_noninf_spc
```
```{r}
vd <- VisualizeDesign(sampleData = meta_noninf_spc, 
                      designFormula = ~ sex)
vd$designmatrix
```

### Design fatorial com e sem interações
```{r}
meta_noninf <- meta %>% filter(time == "Day0")
meta_noninf
vd <- VisualizeDesign(sampleData = meta_noninf, 
                      designFormula = ~ sex + tissue)
vd$designmatrix
```

```{r}
vd <- VisualizeDesign(sampleData = meta_noninf, 
                      designFormula = ~ sex * tissue)
vd$designmatrix
```

### Combinando múltiplos fatores
```{r}
meta_noninf$sex_tissue <- paste0(meta_noninf$sex, "_", meta_noninf$tissue)
vd <- VisualizeDesign(sampleData = meta_noninf, 
                      designFormula = ~ 0 + sex_tissue)
vd$designmatrix
```

### Design pareado
```{r}
meta_fem_day0 <- meta %>% filter(sex == "Female" & time == "Day0")
meta_fem_day0$mouse <- factor(meta_fem_day0$mouse)
meta_fem_day0
```

```{r}
vd <- VisualizeDesign(sampleData = meta_fem_day0,
                      designFormula = ~ mouse + tissue)
vd$designmatrix
```

### Comparação dentro e entre sujeitos
```{r}
meta_fem_day04 <- meta %>% filter(sex == "Female" & time %in% c("Day0", "Day4")) %>% droplevels()
meta_fem_day04$mouse <- factor(meta_fem_day04$mouse)
meta_fem_day04
```

```{r}
design <- model.matrix(~ mouse, data = meta_fem_day04)
design <- cbind(design, 
                Spc.Day0 = meta_fem_day04$tissue == "Spinalcord" & meta_fem_day04$time == "Day0",
                Spc.Day4 = meta_fem_day04$tissue == "Spinalcord" & meta_fem_day04$time == "Day4")
rownames(design) <- rownames(meta_fem_day04)
design
```

```{r}
vd <- VisualizeDesign(sampleData = meta_fem_day04 %>% select(time, tissue, mouse),
                      designFormula = NULL, 
                      designMatrix = design, flipCoordFitted = FALSE)
vd$designmatrix
```
